---
title: "Tölvuverkefni 3"
author: "Ásmundur Óskar Ásmundsson (aoa27@hi.is) og Helgi Sigtryggsson (hes86@hi.is)"
output: html_document
---

```{r setup, include=FALSE}
knitr::opts_chunk$set(echo = TRUE)
```

```{r pakkar, include=FALSE}
library(readr)
library(dplyr)
library(lubridate)
library(ggplot2)
library(maps)
library(mapdata)
library(marmap)
library(ggmap)
library(kableExtra)
library(tidyr)
library(reshape2)
```

## a) liður
Byrjum á því að lesa gögninn inn og setjum þau í gagnaramma sem við köllum ah.
```{r, lesa gögn}
ah <- read.csv("data98.csv", sep = ",")
```

Búum nú til tvær nýjar breytur og látum báðar vera flokkabreytur. Búum fyrst til flokkabreytuna hafsvaedi sem hefur gildin "SV", "SA", "NV" eða "NAu" og hvert svæði er skilgreint út frá lengdar- og breiddargráðu sem við sækjum úr breytunni reit, þ.e. ef svæði hefur breiddargráðu minnni en 65 þá erum við fyrir sunnan annars fyrir norðan og ef svæði hefur lengdargráðu minni en -19 þá erum við fyrir vestan annars fyrir austan. Síðan búum við til flokkabreytuna kt2 sem segir til um hvort fiskur sé kynþroska eða ókynþroska.
```{r, búum til nýjar breytur}
r2d <-
function(r)
{
	lat <- floor(r/100)
	lon <- (r - lat * 100) %% 50
	halfb <- (r - 100 * lat - lon)/100
	lon <-  - (lon + 0.5)
	lat <- lat + 60 + halfb + 0.25
	data.frame(lat = lat, lon = lon)
}

latitude<- r2d(ah$reit)$lat
longtitude <- r2d(ah$reit)$lon

hafsvaedi <- ifelse(
               latitude < 65,
               ifelse(longtitude < -19, "SV", "SA"),
               ifelse(longtitude < -19, "NV", "NAu")
             )

kt2 <- ifelse(ah$kt == 1, "Ókynþroska", "Kynþroska")

ah <- ah %>%
  mutate(
    hafsvaedi = factor(hafsvaedi), 
    kt2 = factor(kt2)
  )
```


## b) liður
Fáum töflu sem sýnir fjölda fiska af hvoru kynþroskastigi eftir hafsvæðum.
```{r, tafla fyrir fjölda fiska af hvoru kynþroskastigi eftir hafsvæðum}
taflab <- ah %>%
  group_by("Hafsvæði" = hafsvaedi, "Þroskastig" = kt2) %>%
  count(name = "Fjöldi")

taflab %>%
  kable(align = "lll", caption = "Tafla 1: Fjöldi fiska af hvoru kynþroskastigi eftir hafsvæðum") %>%
  kable_styling(position = "center")
```

Búum svo til aðra töflu þar sem við bætum við kynþroskahlutfalli á hverju hafsvæði.
```{r, tafla sem sýnir kynþroskahlutfall á hverju hafsvæði}
c <- vector()
f <- vector()

for (i in 1:4)
  c[i] = taflab$Fjöldi[2*i-1]+taflab$Fjöldi[2*i]
for (i in 1:8)
  f[i] = taflab$Fjöldi[i]/c[ceiling(i/2)]

taflab[ , "Hlutfall"] <- f

taflab %>%
  kable(align = "llll", caption = "Tafla 2: Fjöldi og hlutfall fiska af hvoru kynþroskastigi eftir hafsvæðum") %>%
  kable_styling(position = "center")
```

Teiknum loks mynd sem sýnir fjölda fiska af hvoru kynþroskastigi í hverjum flokki af hafsvæðunum fjórum.
```{r, mynd sem er lýsandi fyrir fjölda fiska af hvoru kynþroskastigi í hverjum flokki af hafsvæðunum fjórum}
ggplot(ah, aes(hafsvaedi, fill = kt2)) + 
  geom_bar(position = 'dodge') + 
  labs(
    title = "Fjöldi fiska af hvoru kynþroskastigi í hverjum flokki af hafsvæðunum fjórum",
    x = "Hafsvæði",
    y = "Fjöldi",
    fill = "Þroskastig"
  )
```

## c) liður
Sýnum töflu með fjölda fiska, meðallengd, meðalþyngd og staðalfrávik lengdar þeirra eftir aldri.
```{r, tafla sem sýnir fjölda fiska, meðallengd, meðalþyngd og staðalfrávik lengdar eftir aldri}
taflac <- ah %>%
  group_by("Aldur" = aldur) %>%
  summarise(
    "Fjöldi fiska" = length(aldur),
    "Meðallengd" = mean(le),
    "Meðalþyngd" = mean(osl),
    "Staðalfrávik lengdar" = sd(le)
  )

taflac %>%
  kable(align = "lllll", caption = "Tafla 3: Tafla sem sýnir fjölda fiska, meðallengd, meðalþyngd og staðalfrávik lengdar eftir aldri") %>%
  kable_styling(position = "center")
```

Úr töflunni má lesa að flestir fiskar eru þriggja til sex ára. Fáir fiskar eru yngri en þriggja ára og fiskum eldri en sex ára fer hratt minnkandi. Þá eykst lengd og þyngd fiskanna með hækkandi aldri og dreifnin á gildi lengda verður meiri með hækkandi aldri en fyrir þá aldurshópa þar sem einungis er einn fiskur gefur R upp staðalfrávikið sem NA gildi. Þá þyngjast fiskarnir með hækkandi aldri.

Teiknum næst mynd sem sýnir lengd fiska eftir aldri þegar litið er á aldur sem samfellda breytu ásamt meðallengd fiska fyrir hvern aldurshóp sem stærri rauða punkta.
```{r, mynd sem sýnir lengd fiska eftir aldri}
ggplot(ah, aes(x = aldur, y = le)) +
  labs(
    title = "Lengd fiska eftir aldri þar sem aldur er samfelld breyta",
    x = "Aldur (Ár)",
    y = "Lengd (cm)"
  ) +
  geom_point(color = 1, size = 2) +
  geom_point(aes(x = Aldur, y = Meðallengd), taflac, color = 2, size = 3)
```

Teiknum svo einnig kassarit sem sýnir lengd fiska eftir aldri þegar litið er á aldur sem strjála breytu.
```{r, Kassarit sem sýnir lengd fiska eftir aldri}
ggplot(ah, aes(x = factor(aldur), y = le)) +
  labs(
    title = "Lengd fiska eftir aldri þar sem aldur er strjál breyta",
    x = "Aldur (Ár)",
    y = "Lengd (cm)"
  ) +
  geom_boxplot()
```

Nokkuð er um útlaga og þá sérstaklega í aldurshópununm fyrir miðju kassaritsins þ.e. meðal þriggja til átta ára fiska. Kassarit hentar vel til að bera kennsl á útlaga og meta dreifingu gagna. Kassarit geta hentað vel þegar setja á fram gagnasöfn þar sem mikið af gildum eru í hverjum flokki myndrænt því þau sýna ekki alla gagnapunkta heldur leggja áherslu á hver dreifing gagnanna er þess í stað. Framsetningin að ofan þar sem litið var á aldur sem samfellda breytu hefur einnig kosti þó erfiðara sé að greina útlaga á þeirri mynd því þar eru leitast við að sýna alla gagnapunkta. Sú mynd gefur skýrari niðurstöður fyrir þá flokka sem innihalda tiltölulega fáa gagnapunkta og kann að henta betur fyrir gagnasöfn þar sem hver flokkur hefur tiltölulega fáa gagnapunkta. 

## d) liður
Veljum tvö hafsvæði með því að keyra eftirfarandi kóða sem velur tvö hafsvæði af hafsvæðunum fjórum af handahófi.
```{r, Tvö hafsvæði valin á slembin hátt, gerum töflu með 50 fiskum af hvoru gefnu hafsvæði}
set.seed(3110)
(svaedi <- sample(unique(hafsvaedi),2))
```

Við fáum sem sagt hafsvæðin "NV" og "NAu".

Veljum nú af handahófi 50 fiska af hvoru hafsvæði og sameinum svo fiskana í einn gagnaramma.
```{r, Tafla með 50 fiskum af hvoru gefnu hafsvæði}
hafsvaedi1 <- filter(ah, hafsvaedi == "NV")
hafsvaedi2 <- filter(ah, hafsvaedi == "NAu")

set.seed(3110)
fiskar1 <- sample_n(hafsvaedi1, 50, replace = F)

set.seed(3110)
fiskar2 <- sample_n(hafsvaedi2, 50, replace = F)

fiskar <- rbind(fiskar1, fiskar2)
```

## e) liður
Við athugum nú hvort marktækur munur sé á meðallengd fiska á hafsvæðunum tveimur, $ \mu_{NV}$ og $\mu_{NAu}$.  Ef marktækur munur er á meðallengd fiska á hafsvæðunum tveimur myndum við þurfa að hafna núlltilgátunni í tilgátuprófinu:

$$H_{0}: \mu_{NV} - \mu_{NAu} = 0\\
H_{1}: \mu_{NV} - \mu_{NAu} \neq 0$$

Forsendur fyrir því að tilgátuprófið gefi heilvita niðurstöðu er að gögnin séu normaldreifð og meðallengd fiska sé óháð hafsvæði. Framkvæmum nú t-próf með tvíhliða gagntilgátu og marktæknikröfu $1-\alpha = 0.95$.
```{r, tilgátupróf e liður}
tilgatuprofe <- t.test(fiskar$le ~ fiskar$hafsvaedi)
tilgatuprofe
t0 <- tilgatuprofe$statistic
```

Niðurstöður úr t-prófinu gefa að prófstærðin er $-0.42463$ og p-gildið er $0.672$. Við höfnum ekki $H_{0}$ þar sem p-gildið er hærra en $\alpha$. Það er því ekki marktækur munur á meðallengd fiska á hafsvæðunum tveimur. Þá fáum við að $[-7.489194, 4.849194]$ er $95\%$ öryggisbil fyrir mismun meðaltalanna á hafsvæðunum tveimur. Við athugum sérstaklega að öryggisbilið inniheldur $0$ en það stafar af því að við getum ekki hafnað núlltilgátunni. Það er sem sagt möguleiki á því að mismunur meðaltalanna sé 0.

## f) liður
Meðal forsenda fyrir því að tilgátuprófið að ofan (sjá e-lið) gefi heilvita niðurstöðu var að gögnin væru normaldreifð. Nú viljum við kanna að hvort sú forsenda eigi rétt á sér þ.e. hvort gögnin fylgi normaldreifingu. Teiknum stuðlarit af lengd fyrir hvert hafsvæði og teiknum inn á stuðlaritin (í rauðum lit) þéttleikafall þeirrar normaldreifingar sem eðlilegt væri að búast við að gögnin fyrir hvert hafsvæði fylgdu.
```{r}
# Skilgreinum fall sem ad tekur inn gagnavigur x og
#   skilar gognum sem fylgja "natturulegu" normaldreifingu vigursins x
get_normal_density <- function(x, binwidth) {
  grid <- seq(min(x), max(x), length=100)
  data.frame(
    le = grid,
    normal_curve = dnorm(grid, mean(x), sd(x)) * length(x) * binwidth
  )
}

# Skilgreinum breytu fyrir binwidth
BW <- 3

# Buum til normaldreifd gogn fyrir hvert hafsvaedi med thvi ad
#   beita fallinu "get_normal_density" a lengdarmaelingar sem tilheyra
#   hverju hafsvaedi fyrir sig
normaldens <-
  ah %>%
  group_by(hafsvaedi) %>%
  do(get_normal_density(x = .$le, binwidth = BW))

#Teiknum nú upp myndirnar fjórar ásamt tilsvarandi þéttleikaföllum
ah_long = melt(ah, id.vars = 'hafsvaedi', measure.vars = 'le', value.name = 'le')

ggplot(ah_long, aes(le)) +
  geom_histogram(binwidth = 3) +
  geom_line(data = normaldens, aes(x = le, y = normal_curve), color = "red") +
  facet_wrap(vars(hafsvaedi)) + 
  labs(
    title = "Fjögur stuðlarit af lengd fiska fyrir hvert hafsvæði.",
    x = "Lengd (cm)",
    y = "Fjöldi"
  )
```

Af stuðlaritunum fjórum sjáum við að hafsvæðin NV og SV eru nær því að vera normaldreifð en hafsvæðin NAu og SA sem þó falla nokkuð vel að normaldreifingu.

## g) liður
```{r, slembivalsstærð}
#Finnum ný t-gildi
xyind <- c(rep(1,50), rep(2,50))
g <- replicate(5000, t.test(fiskar$le[sample(1:length(fiskar$le))] ~ xyind)$statistic)
#Teljum hve oft nýja t-gildið er tölulega stærra en upphaflega t-gildið
count <- 0
for (i in 1:5000)
  if(g[i] > t0)
    count <- count + 1
#Finnum p-gildi prófsins
p <- count/5000
p
```

Við fáum sem sagt að p-gildi slembivalsstærðarinnar er ekki ýkja ólík niðurstöðunni úr e-lið en þar fékkst p-gildið $p = 0.672$ úr t-prófinu. Líkt og í e-lið þá höfnum við ekki $H_{0}$ þar sem p-gildið er hærra en $\alpha = 0.05$. Það er því ekki marktækur munur á meðallengd fiska á hafsvæðunum tveimur. 


## h) liður
Eftirfarandi tafla sýnir fjölda kynþroska og ókynþroska fiska á hvoru hafsvæði

```{r,  Tafla sýnir fjölda kynþroska og ókynþroska fiska á hvoru hafsvæði}
fiskar$hafsvaedi <- droplevels(fiskar$hafsvaedi)
taflah <- fiskar %>%
  group_by("Hafsvæði" = hafsvaedi, "Þroskastig" = kt2) %>%
  count(name = "Fjöldi")

taflah %>%
  kable(align = "lll", caption = "Tafla 4: Tafla yfir fjölda kynþroska og ókynþroska fiska á hvoru hafsvæði.") %>%
  kable_styling(position = "center")
```

Við athugum nú hvort marktækur munur sé á hlutfalli kynþroska fiska á hafsvæðunum tveimur, $ p_{NV}$ og $p_{NAu}$. Ef marktækur munur er á hlutfalli kynþroska fiska á hafsvæðunum tveimur myndum við þurfa að hafna núlltilgátunni í tilgátuprófinu:

$$H_{0}: p_{NV} = p_{NAu}\\
H_{1}: p_{NV} \neq p_{NAu}$$

Framkvæmum nú próf fyrir $p$ í tvíkostadreifingu með tvíhliða gagntilgátu og marktæknikröfu $1-\alpha = 0.95$.
```{r, tilgátupróf h liður}
tilgatuprofh <- prop.test(table(fiskar$hafsvaedi, fiskar$kt2))
tilgatuprofh
```

Niðurstöður úr prófinu gefa að prófstærðin er $0$ og p-gildið er $1$. Við höfnum ekki $H_{0}$ þar sem p-gildið er hærra en $\alpha = 0.05$. Það er því ekki marktækur munur á hlutfalli kynþroska fiska á hafsvæðunum tveimur. Þá fáum við að $[-0.1796337, 0.1796337]$ er $95\%$ öryggisbil fyrir hlutfall kynþroska fiska á hafsvæðunum tveimur. Við sjáum að matið sjálft á hlutfalli kynþroska fiska á hafsvæðunum tveimur er $0.3$ fyrir hvort hafsvæði. Við athugum sérstaklega að öryggisbilið inniheldur $0$ en það stafar af því að við getum ekki hafnað núlltilgátunni. Það er sem sagt möguleiki á því að mismunur hlutfallanna sé 0.

## i) liður
Teiknum mynd sem sýnir sambandið milli lengdar og þyngdar fiskanna á hafsvæðinu NV.
```{r, þyngd sem fall af lengd}
#Veljum annað hafsvæðanna úr e-lið, hér veljum við hafsvæðið NV
ggplot(fiskar1, aes(x = le, y = osl)) +
  geom_point() +
  labs(
    title = "Samband lengdar og þyngdar fiska á hafsvæðinu NV",
    x = "Lengd (cm)", 
    y = "Þyngd (g)"
  ) 
```

Við sjáum að þyngd vex með lengd og virðast fylgja vísisveldisvexti. Við getum því ályktað að þyngd aukist í hlutfalli við veldi af lengd þ.e. að til séu fastar $\alpha$ og $c$ þannig að $w = \alpha l^{c}$ þar sem $w$ er þyngd og $l$ er lengd. Það er því eðlilegt að líta á stærðirnar á log-log grafi og fá þannig línulegt samband $ln(w) = cln(l)+ln(\alpha)$.
```{r, log-log graf þyngd sem fall af lengd}
#Teiknum einnig mynd sem sýnir samband stærðanna á log-log grafi
ggplot(fiskar1, aes(x = log(le), y = log(osl))) +
  geom_point() +
  labs(
    title = "Samband lengdar og þyngdar fiska á hafsvæðinu NV á log-log grafi",
    x = "log(Lengd) (cm)", 
    y = "log(Þyngd) (g)"
  )
```

Við sjáum nú að á log-log grafi er línulegt samband milli stærðanna þ.e. logri þyngdar vex línulega sem fall af logra lengdar. Smíðum nú línulegt aðhvarfsgreiningarlíkan að punktunum en þá er eðlilegra að nota logrann af báðum breytum þar sem þær stærðir virðast fylgja nokkurn veginn línulegu sambandi.
```{r, aðhvarfsgreiningarlíkan spáð fyrir um þyngd út frá lengd}
fit <- lm(log(osl) ~ log(le), data = fiskar1)
summary(fit)
```

Línulega aðhvarfsgreiningarlíkanið er því $ln(w) = 3.0199ln(l) - 4.7949$. Þá getum við sagt að samband milli lengdar og þyngdar fiskanna er $w=e^{-4.7949}l^{3.0199}$. Þá fáum við að skýringarhlutfallið er $R^2 = 0.983$ svo ætla má að samband frum- og fylgibreytu sé næstum línulegt. Að auki þá sjáum við að p-gildið er um $2.2e-16$ sem er um það bil "machine epsilon" og því ljóst að við munum alltaf hafna núlltilgátunni um að hallatalan sé núll þ.e. við getum dregið þá ályktun að þyngd gefins fisks sé almennt háð lengd hans. Við teljum nokkuð skynsamlegt að nota líkanið til þess að spá fyrir um þyngd fisks út frá lengd hans miðað við fengnar niðurstöður. 

## j) liður
Teiknum inn á myndina sem sýnir samband milli lengdar og þyngdar fiskanna bestu beinu línu ásamt bestu línu sem líkanið sem smíðað var í i-lið gefur (í rauðu).
```{r, samanburður á línum, message = FALSE}
#Búum til nýjan gagnaramma sem inniheldur spábreytugildin úr líkaninu og gildi háðu breytunnar úr líkaninu
gogn_likan <-
  data.frame(
    x = exp(fit$model[['log(le)']]),
    y = exp(predict(fit))
  )
#Teiknum síðan myndina ásamt línunum sem við höfum áhuga á
ggplot(fiskar1, aes(x = le, y = osl)) +
  geom_point() +
  labs(
    title = "Samband lengdar og þyngdar fiska á hafsvæðinu NV",
    x = "Lengd (cm)", 
    y = "Þyngd (g)"
  ) + 
  stat_smooth(method = 'lm', se = FALSE) +
  geom_line(data = gogn_likan, aes(x, y), color = "red")
```

## k) liður
Teiknum kasssarit sem sýnir lengd á móti aldri fyrir hafsvæðið NV
```{r, kassarit lengd á móti aldri fyrir hafsvæðið NV}
#Teiknum kasssarit sem sýnir lengd á móti aldri
ggplot(data = fiskar1, aes(x = factor(aldur), y = le)) +
  geom_boxplot() +
  labs(
    title = "Kassarit sem sýnir lengd á móti aldri fyrir hafsvæðið NV",
    x = "Aldur (Ár)",
    y = "Lengd (cm)"
  )
```

Smíðum nú tvenn líkön. Annars vegar líkan sem leggur beina línu í gegnum gögnin og síðan frjálst líkan með aldurinn sem flokkabreytu.
```{r, tvenns konar líkön borin saman}
litid <- lm(le ~ aldur, data = fiskar1)
stort <- lm(le ~ factor(aldur), data = fiskar1)
anova(litid, stort)
```

Við sjáum af kassaritinu að ofan að það er tiltölulega lítill breytileiki innan hvers aldurshóps og heildarbreytileiki gagnanna þvi sömuleiðis tiltölulega lítill. Við fáum út úr prófinu p-gildið $p = 0.5883$ þannig við höfnum ekki núlltilgátunni um að líkönin falli jafn vel að gögnunum. Við ályktum því að ekki sé marktækur munur á því hve vel líkönin falla að gögnunum.

## Bónusspurning
Nú munum við teikna mynd af Íslandi. Sækjum fyrst gögn fyrir útlínur Íslands og útlínur fyrir dýpt á hafsvæðum og teiknum mynd af Íslandi ásamt dýptarlínum.
```{r, message = FALSE}
Iceland <- map_data("world", region = "Iceland")

xlim <- c(-28, -10)
ylim <- c(62.5, 67.5)

depth <- 
  getNOAA.bathy(
    lon1 = xlim[1], lon2 = xlim[2],
    lat1 = ylim[1], lat2 = ylim[2],
    resolution = 1
  ) %>% 
  fortify()

kort <- ggplot() +
  geom_contour(
    data = depth, aes(x, y, z = z),
    breaks = c(-25, -50, -100, -200, -400),
    colour = "black",
    size = 0.1
  ) + 
  geom_polygon(
    data = Iceland,
    aes(x = long, y = lat, group = group),
    color = "black",
    fill = "blue"
  ) + 
  coord_quickmap(xlim = xlim, ylim = ylim) +
  xlab("Lengdargráða (°)") +
  ylab("Breiddargráða (°)")
```

Bætum síðan inn tilkynningarskyldureitum frá okkar hafssvæðum:

```{r, tilkynningarskildureitir}
reitirNV <- filter(ah, hafsvaedi == "NV")$reit
reitirNAu <- filter(ah, hafsvaedi == "NAu")$reit

xNV <- r2d(reitirNV)$lon
xNAu <- r2d(reitirNAu)$lon

yNV <- r2d(reitirNV)$lat
yNAu <- r2d(reitirNAu)$lat

kort +
  geom_label(
    aes(x = xNV, y = yNV, label = as.character(reitirNV), fill = "NV"),
    size = 2
  ) +
  geom_label(
    aes(x = xNAu, y = yNAu, label = as.character(reitirNAu), fill = "NAu"),
    size = 2
  ) +
  labs(
    fill = "Hafsvæði",
    title = "Mynd af Íslandi ásamt tilkynningarskildureitum fyrir hafsvæðin NV og NAu"
  )
```

